【裁判字號】    98,台上,1743
【裁判日期】    980917
【裁判案由】    塗銷土地抵押權登記
【裁判全文】
最高法院民事判決            九十八年度台上字第一七四三號
上  訴  人  甲○○
            乙○○
共      同
訴訟代理人  謝秋蘭律師
被 上訴 人  台灣土地銀行股份有限公司
法定代理人  丙○○
訴訟代理人  史乃文律師
上列當事人間請求塗銷土地抵押權登記事件，上訴人對於中華民
國九十八年五月十三日台灣高等法院高雄分院第二審判決（九十
六年度重上字第六一號），提起上訴，本院判決如下：
    主  文
上訴駁回。
第三審訴訟費用由上訴人負擔。
    理  由
本件上訴人主張：上訴人甲○○以原為其所有坐落屏東縣枋寮鄉
○○○段八○三之六地號及同段八○八之一地號等二筆土地為擔
保，先後於民國八十一年一月十七日及同年二月二十五日向屏東
縣枋寮地區農會信用部（下稱枋寮農會，已由被上訴人概括承受
）分別借款新台幣（下同）四百萬元及一百二十萬元，各設定本
金四百八十萬元及一百四十四萬元之最高限額抵押權。嗣甲○○
於八十六年二月間清償上開全部借款，被上訴人將上開借款之擔
保放款借據、抵押借款契約書、抵押權設定契約書及他項權利證
明書返還甲○○，甲○○於九十年八月十一日將上開土地移轉登
記予上訴人乙○○，並將塗銷抵押權登記之債權轉讓予乙○○。
另訴外人謝雙和於七十六年十二月十日提供原為其所有而登記在
其妻謝孫秋霞名下之坐落屏東縣枋寮鄉○○○段八○八之二地號
土地之應有部分二分之一，向枋寮農會借款五百萬元，設定本金
六百萬元之最高限額抵押權。甲○○於八十年六月間向謝雙和購
買八○八之二地號土地之應有部分二萬八千六百七十四分之一二
○五九，而將該筆借款全部清償，被上訴人將該筆借款之抵押權
設定契約書、他項權利移轉變更契約書及他項權利證明書返還予
謝雙和。謝雙和再將塗銷抵押權登記之債權轉讓予甲○○。伊既
已取回上開各筆借款之借據、他項權利證明書及抵押權設定契約
書等文件，足認兩造間已有塗銷抵押權設定登記之合意，被上訴
人自有塗銷抵押權登記之義務等情，爰求為命(一)被上訴人應將乙
○○所有坐落屏東縣枋寮鄉○○○段八○三之六地號、地目田，
面積三千八百平方公尺及同段八○八之一地號、地目旱，面積一
千七百二十三平方公尺之兩筆土地，權利價值最高限額四百八十
萬元之抵押權設定登記，及一百四十四萬元之抵押權設定登記予
以塗銷；(二)被上訴人應將甲○○所有坐落屏東縣枋寮鄉○○○段
八○八之二地號，地目田，面積二萬八千六百七十四平方公尺之
土地，所為權利範圍二萬八千六百七十四分之一二○五九、權利
價值最高限額六百萬元之抵押權設定登記予以塗銷之判決（第一
審判決上訴人勝訴，被上訴人不服上訴第二審，原審將第一審上
訴人勝訴之判決廢棄，並駁回上訴人之訴）。
被上訴人則以：上訴人甲○○尚有連帶保證債務未清償，訴外人
謝雙和亦有另筆借款一千五百萬元未清償，系爭抵押權所擔保之
債權既未消滅，甲○○自不得請求塗銷抵押權登記。枋寮農會職
員雖將抵押權設定契約書及他項權利證明書等文件交還甲○○、
謝雙和，但未出具抵押權塗銷同意書，枋寮農會並無同意塗銷系
爭抵押權登記之意思，自無與甲○○、謝雙和間有塗銷系爭抵押
權設定登記之合意等語，資為抗辯。
原審審理結果，以：枋寮農會將抵押權設定契約書、他項權利證
明書等文件返還借款人或抵押人，僅係「準備」讓借款人或抵押
人塗銷抵押權登記，及塗銷抵押權須經枋寮農會會同各分部查明
無欠款後，出具塗銷抵押權同意書才能辦理之事實，已據證人陳
炎煌證述在卷，準此，不能僅執此認為枋寮農會返還他項權利證
明書及抵押權設定契約書等文件時，即有同意借款人辦理抵押權
塗銷之意思。甲○○對枋寮農會所負之連帶保證債務仍未清償完
畢之事實，為兩造所不爭，且甲○○以八○三之六及八○八之一
地號土地先後為枋寮農會設定本金四百八十萬元及一百四十四萬
元之最高限額抵押權，存續期間分別為八十一年二月十九日起至
一百零一年二月十九日止、八十一年一月十三日起至一百零一年
一月十三日止，所擔保之範圍係包括甲○○對枋寮農會現在及將
來所負之借款、票據、保證等債務，此為該土地建築改良物抵押
權設定契約書約定事項第一條所載明，則甲○○所負前開保證債
務既未清償完畢，應為該抵押權所擔保之債務。是抵押物所擔保
者，是否存有除此上開以外之其他債務，仍須查明，故被上訴人
交付前開文件給甲○○，原則上準備讓甲○○塗銷抵押權登記，
但因尚須會同各分部查明無其他抵押權擔保之債務存在，而未立
即出具同意書予甲○○辦理塗銷抵押權登記，嗣發覺甲○○尚有
連帶保證債務未清償。另謝雙和於七十六年十二月十日提供原為
其所有而登記在其妻謝孫秋霞名下之系爭八○八之二地號土地之
應有部分二分之一，向枋寮農會借款五百萬元，設定本金六百萬
元之最高限額抵押權，存續期間為七十六年十一月二十八日至九
十六年十一月二十八日。甲○○於八十年六月間向謝雙和購買系
爭八○八之二地號土地之應有部分二萬八千六百七十四分之一二
○五九（先借名登記在林陳秋花名下，於八十年十一月間移轉登
記為甲○○所有），而將上開借款全部清償。枋寮農會將上開借
款之抵押權設定契約書、他項權利移轉變更契約書及他項權利證
明書返還謝雙和，謝雙和再轉交予甲○○，謝雙和並將塗銷抵押
權登記之債權轉讓予甲○○。但謝雙和又於八十三年二月二十八
日再向枋寮農會借款一千五百萬元，此筆貸款逾期未還，經枋寮
農會執行無結果而取得執行法院之債權憑證，謝雙和之債務未清
償完畢，亦為兩造所不爭執。故被上訴人未出具同意書予甲○○
、謝雙和辦理塗銷抵押權，非謂枋寮農會當時交付上開文件給甲
○○、謝雙和時，即已同意甲○○、謝雙和辦理塗銷抵押權設定
登記。上訴人既未舉證證明枋寮農會交還前開文件時，確有同意
塗銷系爭抵押權設定登記，自不得僅憑枋寮農會返還上開文件之
單純行為，即推論枋寮農會與甲○○、謝雙和間有塗銷抵押權設
定登記之合意。從而，上訴人主張其分別自甲○○、謝雙和受讓
塗銷系爭抵押權設定登記之債權，本於兩造有塗銷系爭抵押權之
合意，請求被上訴人塗銷系爭抵押權設定登記，即非正當，不應
准許，並說明其餘攻擊防禦方法不予審酌之理由，爰將第一審所
為被上訴人敗訴判決予以廢棄，改判駁回上訴人之訴，經核於法
並無違誤。末查，關於系爭八○八之二地號謝雙和尚有借款未還
，且六百萬元最高限額抵押權，係擔保借款而設，為兩造所不爭
執之事實，已據原審於兩造不爭執事項欄敘明，原審據此為上訴
人敗訴之判決，洵無不合。又上訴人主張本件違反消費者保護法
、民法第二百四十七條之一、民法債編施行法第十七條等規定，
乃係上訴第三審後所為新主張、陳述，本院依法不予審酌，併此
敘明。上訴論旨，徒執上開情詞，並就原審取捨證據、認定事實
之職權行使，指摘原判決違背法令，求予廢棄，非有理由。
據上論結，本件上訴為無理由。依民事訴訟法第四百八十一條、
第四百四十九條第一項、第七十八條，判決如主文。
中    華    民    國  九十八  年    九    月   十七   日
                      最高法院民事第四庭
                          審判長法官  劉  延  村
                                法官  許  澍  林
                                法官  黃  秀  得
                                法官  許  正  順
                                法官  魏  大  喨
      本件正本證明與原本無異
                                      書  記  官
中    華    民    國  九十八  年    九    月  二十九  日
                                                Ａ


司法院資訊處製作；財團法人民間司法改革基金會備份。
